臺灣高等法院民事判決
109年度重上字第788號
上  訴  人  陳張阿涼
訴訟代理人  楊子莊律師
被 上訴 人  簡銘助  

上列當事人間請求返還不當得利事件，上訴人對於中華民國109
年6月30日臺灣臺北地方法院100年度重訴字第1004號第一審判決
提起上訴，本院於109年12月2日言詞辯論終結，判決如下：
    主  文
上訴駁回。
第二審訴訟費用由上訴人負擔。
    事實及理由
一、上訴人主張：訴外人范裕榔與綽號「海哥」（真實姓名年籍
    不詳）之人，於民國98年6月間在大陸地區廣東省東莞市長
    安鎮霄邊社區金安大廈管理珠海奇盛貿易有限公司長安分公
    司（下稱奇盛公司）從事電信詐騙活動，由范裕榔擔任奇盛
    公司負責人，管理公司日常運作，被上訴人則自民國98年8
    月中旬進入奇盛公司擔任文員，負責整理客戶資料後分發予
    公司業務員實施詐騙，並查看公司外圍監控影像，每月領取
    固定工資人民幣1萬元。伊於民國98年8月31日上午9時23分
    許，在家中接獲自稱李清泉之電話，佯稱男子陳健宏盜用伊
    之健保卡供不法份子洗錢，另名自稱特偵組長許永欽之人，
    則要求伊至銀行提領帳戶款項；伊遂於98年8 月31日先後自
    蘆洲市農會帳戶（帳號00000000000000、0000000000000）
    ，及蘆洲光華路郵局帳戶（帳號00000000000000）提領新臺
    幣（以下未標明幣別者同）15萬元、10萬元及20萬元，合計
    共45萬元；並於98年9月1日中午，在新北市○○區○○路000號
    光華路郵局前，將款項交付予真實姓名年籍不詳之男子。嗣
    伊於98年9月1日上午9時31分又接獲自稱許永欽之電話，要
    求伊以美金匯款至香港匯豐銀行，伊乃陸續於98年9月1日、
    98年9月2日、98年9月3日自伊擔任負責人之星唯工業有限公
    司（下稱星唯公司）臺灣中小企業銀行帳戶（帳號00000000
    000），分別匯款美金6萬元、美金5萬元、美金8萬元，合計
    美金19萬元，至其所指定匯豐銀行香港總行之CHAN CHAU LU
    EN帳戶（帳號HSBC-000000000000）。被上訴人與其所屬之
    詐騙集團成員，共同故意不法侵害伊之財產權，使伊陷於錯
    誤，而受有45萬元及美金19萬元之損害。爰依民法第184條
    第1項前段、第185條規定，求為命被上訴人給付伊45萬元及
    美金19萬元，並加計自追加起訴狀繕本送達翌日起算法定遲
    延利息之判決（原審為伊敗訴之判決，伊不服提起上訴）。
    並於本院上訴聲明：㈠原判決廢棄；㈡被上訴人應給付上訴人
    45萬元及美金19萬元，併自追加起訴狀繕本送達翌日起至清
    償日止，按週年利率5%計算之利息；㈢願供擔保請准宣告假
    執行。
二、被上訴人則以：伊於98年8月16日始前往大陸地區，當時僅
    知悉奇盛公司販售茶葉，伊之工作內容為整理客戶資料，自
    98年9月14日起始負責偽造臺灣臺北檢察署證物科公文，參
    與詐騙工作。伊於98年8月31日至98年9月初並未參與詐騙上
    訴人之行為，上訴人之損害與伊無關等語，資為抗辯，並於
    本院答辯聲明：㈠如主文所示；㈡如受不利判決，願供擔保請
    准宣告免為假執行。
三、查，㈠上訴人於98年8月31日自其自蘆洲市農會帳戶（帳號00
    000000000000、0000000000000），及蘆洲光華路郵局帳戶
    （帳號00000000000000）帳戶提領15萬元、10萬元及20萬元
    ，共計45萬元；㈡上訴人陸續於98年9月1日、98年9月2日、9
    8年9月3日自其擔任負責人之星唯公司臺灣中小企業銀行帳
    戶（帳號00000000000），分別匯款美金6萬元、美金5萬元
    、美金8萬元，合計美金19萬元，至匯豐銀行香港總行之CHA
    N CHAU LUEN帳戶（帳號HSBC-000000000000)；㈢被上訴人被
    訴詐欺罪嫌，業經大陸地區廣東省東莞市中級人民法院（20
    10）東中法刑二初字第67號刑事判決書（下稱系爭大陸地區
    刑事判決）判處12年6個月有期徒刑確定，並於108年11月1
    日在大陸地區服刑期滿出監返國等情，有卷附蘆洲市農會、
    蘆洲光華路郵局帳戶存摺交易明細、銀行匯出匯款單，及系
    爭大陸地區刑事判決附卷可稽（見原審卷一第21-171頁）可
    稽，堪信為真。
四、本件應審究者為㈠被上訴人是否有參與詐騙上訴人之行為？㈡
    上訴人依民法第184條第1項前段、第185條規定，請求被上
    訴人賠償45萬元及美金19萬元，有無理由？茲論述如下：
　㈠被上訴人是否有參與詐騙上訴人之行為？　
　⒈按按當事人主張有利於己之事實者，就其事實有舉證之責任
    ，民事訴訟法第277條本文定有明文。民事訴訟如係由原告
    主張權利者，應先由原告負舉證之責，若原告先不能舉證，
    以證實自己主張之事實為真實，則被告就其抗辯事實即令不
    能舉證，或其所舉證據尚有疵累，亦應駁回原告之請求（最
    高法院17年上字第917號民事判例意旨參照）。又民法第185
    條第1項前段所謂共同侵權行為，須共同行為人皆已具備侵
    權行為之要件，始能成立，若其中一人無故意過失，則其非
    侵權行為人，不負與其他具備侵權行為要件之人連帶賠償損
    害之責任（最高法院78年度台上字第675號民事判決意旨參
    照）。
　⒉經查：
　⑴上訴人於98年8月31日至98年9月3日間，因受詐騙而陸續交付
    合計45萬元及美金19萬元致受有損害，並經系爭大陸地區刑
    事判決列為上開詐騙集團之被害人等情，固據上訴人提出蘆
    洲市農會、蘆洲光華路郵局帳戶存摺交易明細、臺灣中小企
    業銀行匯出匯款申請書回條，及系爭大陸地區刑事判決為證
    （見原審卷一第21-26頁、第141-143頁）。惟被上訴人於98
    年8月中旬進入奇盛公司任文員，每月領取固定工資1萬元，
    沒有參與電話詐騙；奇盛公司A組隊排班表和單量從98年9月
    14日開始都是被上訴人製作，保存在被上訴人被扣押的U盤
    內的海洋單量.XLS文件內；被上訴人偽造30份以上假公文傳
    真給臺灣，其中覺金定、陳愛嬌、朱牡丹、蔡菊、李松雄、
    江段淑蘭、柯秀育等7個人的假公文是被上訴人製作的等情
    ，有卷附系爭大陸地區刑事判決可參（見原審卷一第97頁、
    第100-101頁）。可見被上訴人雖於98年8月中旬進入奇盛公
    司，然並未參與電話詐騙，僅從事一般行政文員工作，係自
    98年9月14日起始負責製作偽造之公文書，難認被上訴人參
    與98年8月31日至同年9月3日詐騙上訴人之行為。此外，上
    訴人並未提出其他具體證據證明被上訴人確於98年9月14日
    前已參與詐騙上訴人之行為，揆諸前揭說明，自難遽認被上
    訴人共同故意不法侵害上訴人之財產權。
　⑵至於本院108年度重上字第480號民事判決雖認定上開詐騙集
    團成員鄭舟凱參與詐騙上訴人之行為，而判決鄭舟凱應給付
    上訴人45萬元及美金19萬元，並據上訴人提出該民事判決存
    卷供參（見本院卷第57-61頁）。惟依系爭大陸地區刑事判
    決所載，鄭舟凱係於98年9月初即進入奇盛公司充當C組警察
    隊長角色（見原審卷一第107-108頁），乃於98年9月初即實
    際著手詐騙行為之人，核與本件被上訴人於98年9月14日起
    始負責製作偽造之公文書不同，尚難以該案之見解拘束本院
    。職故，上訴人主張被上訴人參與詐騙上訴人之行為云云，
    尚非可採。
　㈡上訴人依民法第184條第1項前段、第185條規定，請求被上訴
    人賠償45萬元及美金19萬元，有無理由？
    承上，上訴人既未提出具體證據證明被上訴人參與詐騙上訴
    人之行為，則上訴人依民法第184條第1項前段、第185條規
    定，請求被上訴人給付45萬元及美金19萬元，即非有理。
五、從而，上訴人依民法第184條第1項前段、第185條規定，請
    求被上訴人給付45萬元及美金19萬元，併自追加起訴狀繕本
    送達翌日起至清償日止，按週年利率5%計算之利息，為無理
    由，不應准許。原審為上訴人敗訴之判決，並無不合。上訴
    論旨指摘原判決不當，求予廢棄改判，為無理由，應駁回其
    上訴。
六、本件事證已臻明確，兩造其餘攻擊防禦方法及所用之證據，
    經本院斟酌後，認為均不足以影響本判決之結果，爰不逐一
    論列，附此敘明。
七、據上論結，本件上訴為無理由。爰判決如主文。
中　　華　　民　　國　　109 　年　　12　　月　　16　　日
  　　　　　　　　民事第九庭  
  　                    審判長法  官  楊絮雲   
                              法  官  張宇葭
                              法  官  郭顏毓
正本係照原本作成。
如不服本判決，應於收受送達後20日內向本院提出上訴書狀，其
未表明上訴理由者，應於提出上訴後20日內向本院補提理由書狀
（均須按他造當事人之人數附繕本）上訴時應提出委任律師或具
有律師資格之人之委任狀；委任有律師資格者，另應附具律師資
格證書及釋明委任人與受任人有民事訴訟法第466 條之1第1項但
書或第2項（詳附註）所定關係之釋明文書影本。如委任律師提
起上訴者，應一併繳納上訴審裁判費。
中　　華　　民　　國　　109 　年　　12　　月　　16　　日

    　　　　　　　　　　　　　書記官  馬佳瑩
附註：
民事訴訟法第466條之1（第1項、第2項）：
對於第二審判決上訴，上訴人應委任律師為訴訟代理人。但上訴
人或其法定代理人具有律師資格者，不在此限。
上訴人之配偶、三親等內之血親、二親等內之姻親，或上訴人為
法人、中央或地方機關時，其所屬專任人員具有律師資格並經法
院認為適當者，亦得為第三審訴訟代理人。